【裁判字號】    98,訴,1282
【裁判日期】    990331
【裁判案由】    債務人異議之訴
【裁判全文】
臺灣桃園地方法院民事判決              98年度訴字第1282號
原      告  丁○○
訴訟代理人  陳傳中律師
複  代理人  乙○○
            甲○○
被      告  丙○○
訴訟代理人  陳祖德律師
複  代理人  胡翠萍
上列當事人間債務人異議之訴事件，本院於民國99年3 月12日言
詞辯論終結，判決如下：
    主      文
原告之訴駁回。
訴訟費用由原告負擔。
    事實及理由
一、按訴狀送達後，原告不得將原訴變更或追加他訴，但請求之
    基礎事實同一者、擴張或減縮應受判決事項之聲明者，不在
    此限，民事訴訟法第255 條第1 項但書第2 、3 款定有明文
    。原告起訴時係聲明：(一)確認被告依本院90年度票字第7683
    號本票裁定之執行名義，請求原告應給付被告新台幣（下同
    ）88萬5,000 元及按週年利率6%計算之利息、執行費等之債
    權不存在；(二)本院91年度執字第3506號原告與被告間強制執
    行事件所為之強制執行程序應予撤銷；(三)被告應給付原告20
    萬元及自起訴狀繕本送達之翌日起至清償日止，按週年利率
    5%計算之利息。嗣原告以本院91年度執字第3506號強制執行
    事件已併入本院91年度執字第3506號強制執行事件，及被告
    已自強制執行程序受領29萬1,380 元，故將其聲明2 、3 項
    變更及擴張為(二)本院91年度執字第9541號原告與被告間強制
    執行事件所為之強制執行程序應予撤銷。(三)被告應給付原告
    29萬1,380 元及自起訴狀繕本送達之翌日起至清償日止，按
    週年利率5%計算之利息，核其所為訴之變更、追加，請求之
    基礎事實同一，且係屬擴張應受判決事項之聲明，與前揭規
    定相符，應予准許，合先敘明。
二、原告主張：(一)被告之被繼承人即訴外人洪志祥於民國89年間
    以其信用不佳但須向第三人借貸為由，央求原告簽發票面金
    額分別為47萬元（發票日：89年7 月28日、到期日：89年10
    月30日，本票號碼：CH259752）及41萬5,000 元（發票日：
    89年8 月15日、到期日：89年10月30日、本票號碼：CH2597
    54），合計88萬5,000 元之本票2 紙（下稱系爭本票）為伊
    保證，並稱於向第三人出示本票後，即將系爭本票返還予原
    告，是原告與洪志祥間並無債權債務關係存在，詎洪志祥竟
    持系爭本票聲請鈞院裁定准許強制執行，並經鈞院以90年度
    票字第7683號本票裁定事件（下稱系爭本票裁定）准許在案
    。原告與被告之被繼承人洪志祥間既無債權債務關係，被告
    對原告即無所執系爭本票裁定上所載之債權，原告自得以此
    債權不存在為由，請求確認被告對原告並無執行名義所載之
    債權，進而排除被告聲請之強制執行程序，原告爰依強制執
    行法第14條第2 項之規定，訴請確認被告所持執行名義之債
    權不存在，並聲請撤銷鈞院91年度執字第9541號強制執行事
    件被告對原告所為之強制執行程序。(二)被告之被繼承人洪志
    祥所持系爭本票裁定上所載之債權既不存在，則其據以向鈞
    院聲請強制執行並收取原告於訴外人大同股份有限公司大園
    廠（下稱大同公司）之薪資即無法律上原因，況被告業於94
    年11月16日鈞院94年度桃簡字第961 號調解時拋棄對原告就
    系爭本票之請求權。被告雖辯以訴外人戊○○無特別代理權
    云云，惟訴訟代理人有無特別委任之情事，除依委任書可循
    外，亦應參見當時之事證論斷，不應單以委任書之有無，遽
    然判斷，且法院之調解委員多是經驗豐富之人，對調解時應
    注意之事項，如有無民事訴訟法第70條第1 項但書之情事，
    必能知之甚詳，故於94年11月16日調解委員勢必已審認戊○
    ○有特別委任之權限，始會調解成立，況無特別代理權僅係
    不生民事訴訟法上之效力，並無礙民法上之免除原告債務之
    法律效果。為此，原告爰依不當得利之法律關係請求被告返
    還自上開強制執行程序受領之原告薪資29萬1,380 元等語。
    並聲明：1.確認被告依鈞院90年度票字第7683號本票裁定之
    執行名義，請求原告應給付被告88萬5,000 元及按週年利率
    6%計算之利息、執行費等之債權不存在。2.鈞院91年度執字
    第95 41 號原告與被告間強制執行事件所為之強制執行程序
    應予撤銷。3.被告應給付原告29萬1,380 元及自起訴狀繕本
    送達之翌日起至清償日止，按週年利率5%計算之利息。
三、被告則以：(一)原告因向被告之繼承人洪志祥借款未還，而分
    別於89年7 月28日及同年8 月15日簽發系爭本票2 紙，且加
    註「如期付款，如誤一切，接受責任無議」等語以為借款憑
    證，然經屆期提示均不獲付款，洪志祥分別於90年10月16日
    及同年11月6 日函催原告清償，並向鈞院聲請本票裁定強制
    執行，獲鈞院以90年度票字第7683號本票裁定准許在案，洪
    志祥乃據以為執行名義，由鈞院以91年度執字第9541號強制
    執行原告之薪資。迨至92年間原告提起確認本票債權不存在
    之訴，經鈞院以92年度桃簡字第75號受理，但因合意停止訴
    訟原告逾期未為續行而視為撤回；原告於93年間又以同一事
    件再行提起，蒙鈞院以93年度桃簡字第961 號受理，期間洪
    志祥於94年3 月20日死亡，除被告以外之繼承人均拋棄繼承
    ，被告遂依法承受訴訟，原告於94年11月16日當庭表示願與
    被告和解而撤回起訴，並繼續按月清償系爭本票債務直至98
    年4 月，然於98年5 月起即不為清償，反於98年6 月間提起
    本件訴訟，以圖卸責。原告之主張前後不一，若洪志祥係積
    欠他人債務亟待清償，或向第三人借貸，何不向原告借本票
    後逕予背書移轉作為清償使用，卻僅出示第三人，況若係以
    系爭本票作保證，何以本票金額有15,000元之零頭而非整數
    ，事後原告亦未向洪志祥索回本票，反再簽發第2 張本票予
    洪志祥，甚於鈞院准予對系爭本票強制執行時亦不異議，均
    有悖於常情。(二)原告雖稱被告業於鈞院94年度桃簡字第961
    號事件審理時為拋棄請求權之意思表示云云，然查被告並未
    授予戊○○關於民事訴訟法第70條第1 項但書及第2 項之特
    別代理權，故戊○○之拋棄請求權，於法不生效力，該拋棄
    請求之效力不及於被告，原告既未清償該項債務，則票款債
    權仍然存在，被告仍得續行執行。又本件被告自91年10月至
    93年12月已受領12萬0,200 元，如以票款88萬5,000 元扣除
    已受領之金額，被告對原告仍有76萬4,800 元之債權未受清
    償，故縱系爭執行事件自94年11月起被告不得再為執行原告
    之薪資債權，而應返還自95年1 月起至98年4 月受領之18萬
    1,520 元（應為17萬1,180 元之誤），被告亦得依民法第33
    4 條規定自上開原告積欠被告之票款債權76萬4,800 元中抵
    銷之。(三)退步言之，即令原告與洪志祥間無借款債務，然其
    於90年10月25日以存證信函致洪志祥稱無債權債務，則其自
    斯時起已知悉無給付義務，但其仍自91年10月起至98年4 月
    按月清償2,000 元至3, 000元不等，依民法第180 條第3 款
    其亦不得本於不當得利之法律關係請求返還，是原告之請求
    為無理由等語置辯。並聲明：原告之訴駁回。
四、兩造不爭執之事實：
  (一)被告之被繼承人洪志祥前持原告簽發之系爭本票向本院聲請
    裁定准予強制執行，經本院以90年度票字第7683號裁定原告
    簽發之系爭本票本票金額及自89年10月30日起至清償日止，
    按年利率6%計算利息，准予強制執行。
  (二)原告持上開本票裁定向本院聲請強制執行，經本院以91年度
    執字第3506號強制執行事件受理在案，嗣併入本院91年度執
    字第9541號強制執行事件，於91年10月29日經本院以91年度
    執字第9541號執行命令，命原告服務於訴外人大同公司之每
    月應領薪津（包括薪俸、各種津貼、補助費等在內）及所有
    應領獎金3 分之1 範圍內，自91年10月28日起移轉與訴外人
    大安商業銀行股份有限公司及洪志祥等2 人，並由各債權人
    按債權比例向大同公司請求給付，而迄至98年3 月，被告之
    被繼承人洪志祥及被告計已向大同公司領取29萬1,380 元。
五、原告主張系爭本票係被告之被繼承人洪志祥為向他人借款，
    而央求原告簽發本票供其提示與借款人，作為保證之用，然
    洪志祥並未依約返還本票，反持系爭本票聲請裁定准予強制
    執行，該本票債權不存在，強制執行程序應予撤銷，從而洪
    志祥及被告因該強制執行程序所收取之原告應領薪資，即為
    不當得利，亦應返還等情，則為被告所否認，並以前開情詞
    置辯，是本件應予審究之爭點厥為：(一)系爭本票之本票債權
    存在與否？(二)本院91年度執字第9541號強制執行程序是否應
    予撤銷？(三)被告是否負返還不當得利之責任？茲論述如下：
  (一)系爭本票之本票債權存在與否？
  1.按支票乃文義證券及無因證券，證券上之權利義務悉依證券
    上所載文句而決定其效力，從而支票上權利，依支票文義而
    發生，與其基礎之原因關係各自獨立，支票上權利之行使不
    以其原因關係存在為前提，故其原因關係不存在或無效時，
    執票人仍得依支票文義行使其權利；又票據行為，為不要因
    行為，執票人不負證明關於給付原因之責任，如票據債務人
    主張執票人取得票據出於惡意或詐欺時，則應由債務人負舉
    證之責，此有最高法院49年台上字第334 號判例以及64年台
    上字第1540號判例可資參照。至最高法院73年度第1 次民事
    庭會議決議所謂：「支票雖為無因證券，惟於執票人主張發
    票人係向執票人借款而簽發支票為清償方式，發票人復抗辯
    未收受借款者，兩造間就原因關係是否成立之爭執，即應依
    一般舉證責任原則，由執票人就借款已經支付之事實，負舉
    證責任」之情形，係指兩造間就系爭支票之原因關係均主張
    借貸關係，惟票據債務人復抗辯未收受借款者，始應依一般
    舉證責任原則，由執票人就借款已經支付之事實，負舉證責
    任。否則，若係票據債務人主張票據原因為借票而無對價，
    經執票人否認後，揆諸前揭二則判例要旨，該以借票為原因
    關係之抗辯自應由票據債務人負舉證責任，縱使執票人否認
    上開系爭票據原因關係為借票，而另主張票據原因關係為借
    貸，此屬附理由之否認，亦毋庸就借貸之票據原因負舉證之
    責。
  2.經查，原告就系爭本票係洪志祥為向第三人借款，而向原告
    借票乙節，固聲請傳訊證人林奇峰，惟證人林奇峰於另案即
    本院92年度桃簡字第75號確認本票債權不存在事件已到庭證
    稱：「（提示卷附本票兩張〈即系爭本票〉有無看過？）我
    只是有一次被丁○○搭載（開車），被洪志祥攔下來，洪志
    祥手上拿了壹張本票，說他的信用不好要請丁○○當保人，
    然後就叫丁○○去簽本票．．．金額是後來丁○○跟我說的
    ，有四十多萬元，沒有跟我說詳細金額，因為我當時沒有詳
    細看到那張本票的內容，所以庭上剛剛提示的本票我並不能
    確定是否就是我當時看到的那一張。」等語（見本院93年度
    桃簡字第961 號卷第24、25頁），此經本院依職權調閱93年
    度桃簡字第961 號卷宗核閱明確，而依林奇峰所為之上開證
    詞，可見林奇峰並無法確定其見聞原告應洪志祥要求所簽發
    之本票1 紙是否即為系爭本票，則原告於本案再行聲請傳訊
    證人林奇峰，本院認無傳訊之必要。此外，原告復未能提出
    其他證據證明系爭本票係為借票與洪志祥而簽發，則原告主
    張系爭本票之原因債權不存在，而對被告提起本件消極確認
    之訴，尚難憑採。
  3.再查，原告前曾就系爭本票對洪志祥提起確認本票債權不存
    在之訴，經本院以93年度桃簡字第961 號事件受理在案，嗣
    洪志祥於該案訴訟繫屬中死亡，由被告承受訴訟，並委任戊
    ○○為其訴訟代理人，戊○○於94年11月16日在本院調解委
    員處向原告表示對本院90年度票字第7683號民事裁定（本票
    47萬及本票41萬5,000 元2 張本票）不再向原告請求，並拋
    棄請求權，原告則同意撤回93年度桃簡字第961 號（調解委
    員調解單誤載為94年度桃簡字961 號）之起訴，此固有調解
    委員調解單附於上開民事卷宗可稽（見該卷第126 頁）。然
    按民事訴訟法第70條第1 項規定訴訟代理人就其受委任之事
    件有為一切訴訟行為之權，此項代理權，指為求獲得勝訴之
    裁判而為必要之一切行為而言，包括為達訴訟目的須與訴訟
    行為同時為之以為攻擊或防禦者在內。準此，訴外人戊○○
    於上開民事事件縱曾對原告為免除債務之意思表示，惟該免
    除債務之意思表示並非為達訴訟目的須與訴訟行為同時為之
    以為攻擊或防禦之行為，而被告復否認有授權戊○○向原告
    為免除債務之意思表示，是戊○○所為上開債務免除之意思
    表示，乃屬權限外之行為，對於被告不生私法上之效果，是
    原告主張系爭本票債務業經被告免除而消滅云云，亦無足採
    。
  (二)本院91年度執字第9541號強制執行程序是否應予撤銷？
    按執行名義成立後，如有消滅或妨礎債權人請求之事由發生
    ，債務人得於強制執行程序終結前，向執行法院對債權人提
    出異議之訴。又執行名義無確定判決同一之效力者，於執行
    名義成立前，如有債權不成立或消滅或妨礙債權人請求之事
    由發生，債務人亦得於強制執行程序終結前提起異議之訴，
    強制執行法第14條第1 項、第2 項定有明文。經查，原告主
    張系爭本票係因洪志祥借票而交付，並無對價，且系爭本票
    債務業經被告免除而消滅等情均不足採，已如前述，則原告
    主張系爭本票債權不成立，且執行名義成立後，有消滅債權
    人請求之事由發生，而依強制執行法第14條之規定，提起債
    務人之異議之訴，亦非有據。
  (三)被告是否負返還不當得利之責任？
  1.按強制執行之目的在實現債權人實體上權利之內容，債權人
    依強制執行而受清償，係以執行名義所載實體上權利為其法
    律上之原因，倘其實體上權利確屬存在，縱令執行名義未成
    立或無效，亦非無法律上原因而受利益，要難謂係不當得利
    ，最高法院92年度台上字第151號民事判決可資參照。
  2.查被告之被繼承人洪志祥持有原告簽發之系爭本票2 紙，而
    原告又未能就系爭本票債權不存在乙事舉證以實其說，已如
    前述，則被告之被繼承人洪志祥自得請求原告依票據文義負
    責，即請求原告給付票款88萬5,000 元，而洪志祥於取得本
    院90年度票字第7683號民事裁定後，聲請本院以91年度執字
    第3506號強制執行，嗣併入本院91年度執字第9541號強制執
    行事件，本院執行處並於91年10月29日以91年度執字第9541
    號執行命令，命原告服務於訴外人大同公司之每月應領薪津
    （包括薪俸、各種津貼、補助費等在內）及所有應領獎金3
    分之1 範圍內，自91年10月28日起移轉與訴外人大安商業銀
    行股份有限公司及洪志祥等2 人，並由各債權人按債權比例
    向大同公司請求給付，洪志祥及被告依此強制執行程序，自
    91年10月起至98年3 月止所受領之原告薪資29萬1,380 元，
    自難謂無法律上之原因而受有利益。縱被告於94年11月16日
    委任訴外人戊○○具狀撤回上開強制執行之聲請後，仍繼續
    自95年1 月起至98年3 月止自大同公司領取原告之薪資，合
    計18萬1,780 元（見大同公司98年12月17日陳報狀所附之扣
    薪明細表），然其受領前揭原告薪資之行為，所憑為依系爭
    票款所生之權利，並以該實體上權利為其依強制執行程序而
    受清償之法律上原因，縱該強制執行程序業經被告撤回而應
    於94年11月16日停止對原告執行，亦非無法律上原因而受利
    益，難謂係不當得利。從而，原告主張系爭本票債權不存在
    ，且被告受領款項所憑之強制執行程序已撤回，被告應返還
    其受領之不當利益29萬1,380 元（自91年10月起至98年3 月
    止）云云，自非可採。
七、綜上所述，原告無法證明系爭本票有其所稱借票事由存在，
    則其訴請確認本票債權不存在，並撤銷本院91年度執字第95
    41號強制執行事件被告對原告之執行程序，暨請求被告返還
    因上開強制執行事件所受償之不當得利29萬1,380 元，均無
    理由，應予駁回。
八、本件判決基礎已臻明確，兩造其餘攻防方法及訴訟資料經本
    院斟酌後，核與判決結果不生影響，故不另一一論述。
九、據上論結，原告之訴為無理由，依民事訴訟法第78條判決如
    主文。
中    華    民    國    99    年    3     月    31    日
                  民事第二庭    法  官  劉佩宜
以上正本係照原本作成
如對本判決不服，應於判決送達後20日內向本院提出上訴狀。
中    華    民    國    99    年    3     月    31    日
                                書記官  賴柏仲

司法院資訊處製作；財團法人民間司法改革基金會備份。
